臺灣臺南地方法院刑事判決　　　　　　　　　　　　　九十三年度訴字第六七四號
　　公　訴　人　臺灣臺南地方法院檢察署檢察官
　　被　　　告　辛○○
右列被告因搶奪案件，經檢察官提起公訴（九十三年度偵緝字第四三五、四三六號）
，被告就被訴事實為有罪之陳述，本院裁定進行簡式審判程序，判決如左：
    主  文
辛○○共同連續意圖為自己不法之所有，而搶奪他人之動產，處有期徒刑捌月；又共
同連續意圖為自己不法之所有，以詐術使人將本人之物交付，處有期徒刑月。應執
行有期徒刑拾月。
    事  實
一、辛○○與陳建良（另案由臺灣高等法院臺南分院審理）共同基於意圖為自己不法
    所有之概括犯意聯絡，於附表一所示之時間，由陳建良騎乘機車搭載辛○○至附
    表一所示之網際網路店，由辛○○進入店內尋找作案目標，陳建良則留在店外接
    應。辛○○進入店內選定作案目標後，即對附表一所示之被害人表示其車子拋錨
    ，需借用行動電話聯絡維修人員前來，經附表一所示之被害人首肯並交付行動電
    話後，辛○○即藉故走向店門口，而被害人出借行動電話後，仍不時回頭注意辛
    ○○之動向，辛○○遂趁附表一所示之被害人不及防備之際，衝出店外而搶奪附
    表一所示之行動電話，得手後，即由守候在店外之陳建良騎乘機車搭載逃離現場
    。附表一所示之被害人見辛○○衝出店外，立即上前追趕，惟辛○○及陳建良二
    人已騎車逃逸。
二、辛○○與陳建良共同基於意圖為自己不法所有之概括犯意聯絡，於附表二所示之
    時間，由陳建良騎乘機車搭載辛○○至附表二所示之網際網路店，由辛○○進入
    店內尋找作案目標，陳建良則留在店外接應。辛○○進入店內選定作案目標後，
    即對附表二所示之被害人佯稱其車子拋錨，需借用行動電話聯絡維修人員前來云
    云，以此方式對附表二所示之被害人施用詐術，附表二所示之被害人因此陷於錯
    誤而交付行動電話。而被害人出借行動電話後，即專注電腦螢幕而未注意辛○○
    之動向，辛○○見狀即將行動電話攜出店外，得手後，由陳建良搭載騎乘機車逃
    逸。附表二所示之被害人稍後想起出借行動電話之事，然在店內外遍尋辛○○無
    著，始知受騙。辛○○得手後，將前揭搶奪及詐騙所得之行動電話，持往聯合國
    通訊行變賣予不知情之林龍江，所得則全數用以購買毒品，嗣經警循線查獲。
三、案經臺南市警察局第五分局報請臺灣臺南地方法院檢察署檢察官偵查起訴。
    理  由
一、訊據被告辛○○對右揭事實均自白承認，核與證人即附表一、二所示被害人於警
    偵訊及本院之證述相符，且有行動電話讓渡書、行動電話通聯紀錄及申辦人資料
    附卷可稽，足認被告自白與事實相符，應可採信。至於檢察官就事實欄一、二所
    載之犯罪事實，認被告辛○○均係涉犯刑法第三百二十五條第一項之搶奪罪嫌，
    因此被告辛○○前揭所為，究係成立搶奪罪或詐欺罪，不免有疑，自有進一步探
    究釐清之必要。經查：
  (一)事實欄一所載之犯罪事實
    1.按搶奪罪之性質，係乘人不備而掠取之，故須用不法之腕力，自財物所持人支
      配範圍內，移轉於自己之所持，方與該項罪質相符（最高法院十九年上字第五
      三三號判例參照）。
    2.而所謂不法腕力之行使，應以行為人在破壞持有人與物之監督支配關係時，是
      否有「當場直接」侵害持有人之意思為判斷標準。而行為人破壞原本之持有關
      係，是否屬於「當場直接」侵害持有人之意思，又與持有人對於物之監督支配
      關係之強弱甚為攸關。易言之，在持有人對於物之監督支配關係相當強之狀態
      下（例如將自己手機暫借他人當場使用），持有人既能即時防護持有物，則行
      為人移轉持有關係之手段，因屬當場直接侵害持有人之持有狀態，而會被評價
      為不法腕力之行使。
    3.是以，在某些臨界之個案中，會因為行為人破壞持有關係所使用方法上之差異
      ，因而在套用法律構成要件後，被評價為截然不同之犯罪行為。簡言之，在某
      些臨界個案中，搶奪行為之區別重點，即在於【持有人是否能即時防護物之持
      有狀態】。
    4.例如，某甲佯裝顧客，要求通訊行店員提供新款手機，並拿在手中端詳，卻趁
      店員不注意時，攜手機轉身逃逸，經店員發覺後大聲呼喊。則某甲之犯行，在
      法律應如何評價？如前所述，通訊行店員雖將手機交予某甲，然因店員與某乙
      距離甚近，故店員對該手機仍有強烈之支配持有關係存在，尚能即時防護該手
      機之持有狀態，此時某乙攜手機趁隙逃逸之行為，因屬當場直接侵害店員之持
      有關係，即應被評價為「非和平之方法」、「不法腕力之行使」，而該當於搶
      奪行為。
    5.查證人即附表一所示被害人就渠等行動電話脫離持有之過程分別證述在卷，證
      人戊○○於本院證稱：被告向我借用手機，當時我坐在網咖門口附近之位置，
      被告說他的汽車壞掉，要向我借用手機並且向我詢問手機之功能，當時我在打
      線上遊戲，【但是我有回頭注意他二、三次】，看被告站在門口使用手機，後
      來我最後一次回頭的時候，被告就不見了等語（詳本院卷九三頁）；另證人庚
      ○○於本院亦證述：向我借用手機的人說她汽車在外面拋錨，要借用手機叫維
      修人員來，她邊講電話邊靠近門口，問外面同伴車牌號碼，就走出網咖門口，
      【她跟我借用手機之後，我有回頭去注意她的行動】，後來她衝出去網咖門口
      時候聲音很大，我就追出去，前後大約不到一分鐘等語（詳本院卷九二頁）；
      證人己○○於本院亦具結證稱：有一位女孩子在網咖店裡向我借手機，【她走
      掉時我有發現】，當時我追出去，看到一位男生騎乘機車搭載女生離去等語（
      詳本院卷三三頁）。
    6.由證人前開所述可知，證人雖將其手機借予被告辛○○，然渠等仍持續注意被
      告使用手機之動向，復參以被告斯時仍在網咖店內，證人與被告相距不遠，由
      客觀情狀觀之，證人對渠等手機仍強烈之支配關係。因此，被告在證人仍能及
      時防護持有物之狀態下，乘證人不及抗拒之情況下，逕行攜走手機與共犯陳建
      良騎車離去，揆諸前揭說明，其上開物理力之不法行使，應評價為「不法腕力
      之行使」而該當於搶奪行為，要無疑義。
    7.至於被告誘使附表一所示被害人交付手機之過程，應認係為了便利渠等搶奪目
      的所為，而屬整個搶奪過程之一部，故處罰被告搶奪犯行，已足以評價被告整
      體犯罪行為，併此說明。
  (二)事實欄二所載之犯罪事實
    1.按刑法上之詐欺罪，必須以行為人施用詐術使人陷於錯誤而將物交付為成立要
      件。至於有實務見解認為所謂交付，係指對於財物之處分而言，而被詐欺人提
      交財物，縱係由於行為人施用詐術所致，但「其提交既非處分之行為」，即與
      詐欺罪之條件不符（最高法院三十三年上字第一一三四號判例參照）。然由於
      上開實務見解所稱之「處分行為」含意過廣，故有加以說明之必要。易言之，
      刑法上所稱之交付，只要持有人有將持有物移轉實力支配之意思，即為已足，
      至於持有人係終局或暫時交付之意，則非所問。從而，由附表二所示被害人將
      手機暫交予被告使用乙節觀之，被害人顯有將手機暫時移轉支配使用狀態之意
      ，自該當於前揭「交付」之概念，合先敘明。
    2.然附表二所示被害人將手機交予被告使用，縱使該當於「交付」之概念，但須
      進一步釐清者係，被告對該手機建立一個新的、鞏固的持有支配關係時，究竟
      有無行使不法之物理力？此與被告前開行為在法律上被評價為搶奪或詐欺，甚
      為攸關。
    3.查證人即附表二所示被害人，就渠等行動電話如何移轉支配狀態之過程，分別
      結證在卷。證人乙○○於本院證稱：被告說他朋友機車壞掉，向我借用手機，
      當時我在打電腦，手機交給被告以後，我就繼續打電腦，沒有注意觀察被告之
      動作，大概隔了二十分鐘以後，我要上廁所才想起被告沒有還我手機等語（詳
      本院卷四十至四二頁）；證人丁○○於偵查中亦證述：被告說她機車壞掉要借
      手機，接著就拿手機走到櫃檯，因為打電腦的地方和櫃檯不在同一房間，我過
      了二分鐘出去看，她就不見了等語（詳偵卷十七頁）；證人丙○○則證稱：被
      告借手機說要打電話給朋友，接著就拿著手機走到櫃檯要借紙筆，之後我低頭
      打電腦，再抬頭起來被告已經不見了等語（詳偵卷十六頁）。
    4.由證人前開所述，可知被告以借打手機為由，誘使被害人交付手機，被害人因
      此誤信並交付手機之後，隨即專注電腦螢幕，任由被告使用支配該手機，而未
      對手機加以關注，使被告得以伺機攜走手機。由此客觀情狀，可認被害人於交
      付手機後即未予任何關注，任由被告使用支配該手機，故客觀上被害人當時對
      手機已幾無支配力，則被告趁此攜走手機，即無使用不法物理力可言。易言之
      ，被告對手機取得持有支配關係，是因為被害人陷於錯誤而交付手機之故，而
      非被告使用不法腕力加以奪取，是被告佯騙附表二所示之被害人，致被害人誤
      信而交付手機，自該當於詐欺罪之構成要件。
二、查被告辛○○趁附表一所示被害人不及防備而搶奪手機之行為，係犯刑法第三百
    二十五條第一項搶奪罪；又對附表二所示被害人施以詐術取得手機之行為，係犯
    刑法第三百三十九條第一項詐欺取財罪。公訴人認被告就事實欄二所載犯行，係
    犯刑法第三百二十五條第一項搶奪罪嫌，然查，被告以聯絡修車人員為由，向被
    害人借用，被害人不知其中有詐，將手機和平移轉與被告占有，是被告持有該手
    機，並非出於被告以任何違背被害人意思之方法所致，即非被告趁被害人不及防
    備施以任何不法腕力所致，核與刑法搶奪罪之成立要件尚有未合，自難遽以搶奪
    罪相繩。惟公訴人起訴右揭事實欄二所載被告如何自被害人取得行動電話之犯罪
    事實，核與本院認定被告如何自被害人詐得該行動電話之事實，其基本社會事實
    係屬同一，是檢察官就被告此部分犯行之起訴法條，既有未洽，應予變更。又被
    告與共犯陳建良就所犯上開搶奪罪與詐欺罪，均有犯意聯絡及行為分擔，應依刑
    法第二十八條規定，論以共同正犯。被告先後三次搶奪犯行，三次詐欺取財犯行
    ，均時間緊接，手法相同，且各觸犯基本構成要件相同罪名，顯係基於概括犯意
    反覆為之，均為連續犯，應依刑法第五十六條規定，各論以連續搶奪罪及連續詐
    欺取財罪，並依法加重其刑。至於被告所犯上開二罪，雖手段相似，但所犯二罪
    之罪名互異，犯罪構成要件不同，難認係基於概括犯意而犯同一罪名之罪，應予
    分論併罰。爰審酌被告不思以正當方式賺取財物，竟夥同共犯陳建良犯下多起搶
    奪及詐欺案件，惟犯罪所得之手機價值非鉅，且其犯後坦承犯行尚知悔悟等一切
    情狀，各量處如主文所示之刑，並定其應執行之刑，以示懲儆。
據上論斷，應依刑事訴訟法第二百九十九條第一項前段、第二百七十三條之一第一項
、第三百條，刑法第二十八條、第五十六條、第三百二十五條第一項、第三百三十九
條第一項、第五十一條第五款，罰金罰鍰提高標準條例第一條前段，判決如主文。
本案經檢察官甲○○到庭執行職務。
中      華      民      國      九十三    年      十二    月    十四    日
                                  臺灣臺南地方法院刑事第十庭
                                        法  官    林  中  如
右正本證明與原本無異。
如不服本判決，應於判決送達後十日內向本院提出上訴狀( 應附繕本 )。
中      華      民      國      九十三    年      十二    月    十四    日
                                        書記官    馬  愛  君
附錄法條：
刑法第三百二十五條第一項：
意圖為自己或第三人不法之所有，而搶奪他人之動產者，處六月以上五年以下有期徒
刑。
刑法第三百三十九條第一項：
意圖為自己或第三人不法之所有，以詐術使人將本人或第三人之物交付者，處五年以
下有期徒刑、拘役或科或併科一千元以下罰金。
附表一：
┌──┬───────┬─────────────┬───┬──────┐
│編號│    時 間     │      行  搶  地  點      │被害人│行動電話型號│
├──┼───────┼─────────────┼───┼──────┤
│一  │九十二年三月八│高雄縣路竹鄉○○路二七四號│戊○○│三星牌Ｔ一０│
│    │日下午一時許  │「大ｅ點網際店」          │      │八          │
├──┼───────┼─────────────┼───┼──────┤
│二  │九十二年三月間│臺南縣仁德鄉○○路「好朋友│庚○○│諾基亞五二一│
│    │某日          │網際網路店」              │      │０          │
├──┼───────┼─────────────┼───┼──────┤
│三  │九十二年三月十│臺南縣安定鄉○○○○路店  │己○○│ＯＫＷＡＰ一│
│    │四日下午四時許│                          │      │六六        │
└──┴───────┴─────────────┴───┴──────┘
附表二：
┌──┬───────┬─────────────┬───┬──────┐
│編號│    時 間     │      詐  欺  地  點      │被害人│行動電話型號│
├──┼───────┼─────────────┼───┼──────┤
│一  │九十二年三月十│臺南縣善化鎮○○路二０八之│乙○○│諾基亞七二一│
│    │三日下午三時許│一號「南科網際網路店」    │      │０          │
├──┼───────┼─────────────┼───┼──────┤
│二  │九十二年四月一│臺南縣永康市○○街一一九號│丁○○│摩拖羅拉Ｔ七│
│    │日上午十時許  │「Ｅ網打盡網際網路店」    │      │二０        │
├──┼───────┼─────────────┼───┼──────┤
│三  │九十二年四月四│臺南縣歸仁鄉○○○街「偉杰│丙○○│摩拖羅拉Ｔ七│
│    │日下午二時許  │網際網路店」              │      │二０        │
└──┴───────┴─────────────┴───┴──────┘
